最高法院刑事判決
                                   111年度台上字第3713號
上  訴  人  邱品誠                     



選任辯護人  蔡鎮隆律師
上  訴  人  邱垂良                      


選任辯護人  王紹安律師
上  訴  人  黃顥翔                     


選任辯護人  陳亮佑律師
上  訴  人  李浩傑                      


            張志騏                     


            張新政                     


上列二人共同
選任辯護人  蔡鎮隆律師
            陳進文律師
上  訴  人  董文呈                      

                     
                    



原審辯護人  楊軒廷律師
選任辯護人  江宜蔚律師
上  訴  人  陳將誌                     


選任辯護人  陳郁婷律師
上  訴  人  田家安（原名田識壹）




            唐子浩                    


上列一人之
原審辯護人  黃慧敏律師
上  訴  人  林益樟                     




原審辯護人兼
選任辯護人  蔡佩儒律師
上  訴  人  林哲宇                     



            張紘銘                    



上列一人之
選任辯護人  徐建弘律師
            許金柱律師
上  訴  人  簡奕銘                    


選任辯護人  莊秉澍律師
上列上訴人等因殺人未遂等罪案件，不服臺灣高等法院中華民國
111年3月22日第二審判決（108年度原上訴字第142號，起訴案號
：臺灣桃園地方檢察署105年度偵字第10081、11168、13085 、2
2649號），提起上訴（董文呈、唐子浩、林益樟併由其原審辯護
人代為上訴），本院判決如下：
    主  文
原判決關於邱品誠、邱垂良、黃顥翔、李浩傑、張志騏、張新政
、董文呈、陳將誌、田家安（原名田識壹）、唐子浩、林益樟、
林哲宇、張紘銘、簡奕銘殺人未遂部分均撤銷，發回臺灣高等法
院。
其他上訴駁回。
    理  由
壹、撤銷發回部分：
按原審之辯護人得為被告之利益而上訴，刑事訴訟法第346條前
  段定有明文。本件上訴人董文呈、唐子浩、林益樟係併由其等
  原審辯護人楊軒廷律師、黃慧敏律師、蔡佩儒律師，於法定上
  訴期間內，分別為董文呈、唐子浩、林益樟之利益，各以其等
  之名義具狀提起第三審上訴，合先敘明。
本件原判決撤銷第一審關於諭知上訴人邱品誠、邱垂良、黃顥
  翔、李浩傑、張志騏、張新政、董文呈、陳將誌、田家安（原
  名田識壹）、唐子浩、林益樟、林哲宇、張紘銘、簡奕銘（以
  下合稱「上訴人等14人」）就起訴書犯罪事實欄一之㈥部分公
  訴不受理之判決，改判論處其等共同犯殺人未遂罪刑（即原判
  決犯罪事實欄【下稱事實欄】三殺人未遂部分，各處如原判決
  附表【下稱附表】編號一至七、九至十五所示之刑；另被訴競
  合犯毀損罪嫌部分，業據第一審諭知不受理及原審諭知不另為
  不受理判決而確定。又其中李浩傑僅就事實欄三之殺人未遂部
  分上訴，至其另犯共同毀損他人物品罪刑【即事實欄一之㈡部
  分】、修正前刑法第277條第1項之傷害罪刑【即事實欄二部分
  ，一行為觸犯傷害罪、毀損罪】部分，均已確定）。固非無見
  。
惟查：
㈠有罪判決書記載之事實，為判斷其適用法令當否之準據，法院
  應將依職權認定與論罪科刑有關之事項，翔實記載，然後於理
  由內逐一說明其憑以認定之證據，並使事實認定與理由說明，
  互相適合，方為合法。倘事實已有敘及，而理由內未加說明，
  是為理由不備；理由內已加說明，而事實無此記載，則理由失
  其依據，均足構成撤銷之原因。證據雖已調查，而其內容尚未
  明瞭者，即與未經調查無異，如遽行判決，仍屬應於審判期日
  調查之證據未予調查之違背法令。另按以自己共同犯罪之意思
  ，實行構成要件或構成要件以外之行為；或以幫助他人犯罪之
  意思，實行構成要件之行為者，均為共同正犯，因此論以共同
  正犯，對其具有何種犯罪之意思，及實行何種犯罪行為，應於
  判決中明白認定，詳細記載，並應依證據證明之；又以自己共
  同犯罪之意思，事先同謀之同謀共同正犯，因其並未實行犯罪
  行為，僅係以其參與犯罪之謀議，為其犯罪構成要件之要素，
  故對其係如何參與犯罪之謀議，亦應詳予認定記載，並說明所
  憑之證據。
⒈本件原判決於事實欄三殺人未遂部分記載：「邱品誠……，遂於
  同日上午與簡奕銘、張新政、張志騏、董文呈、張紘銘、邱垂
  良、陳將誌、林哲宇、唐子浩、田家安(原名田識壹)、范振唐
  （按：未提起第三審上訴，所處罪刑已確定）、李浩傑、林益
  樟、黃顥翔、吳柏宏（下稱邱品誠等15人，吳柏宏另行撤銷發
  回）及真實姓名年籍不詳之男子，均知悉眾人持刀、棍持續毆
  砍、電擊棒電擊及以汽車衝撞將致人死亡之結果，而該結果之
  發生亦未違背其本意，乃基於殺人之不確定故意之犯意聯絡，
  於（民國）105年3月13日上午10時許，先由KTV內之簡奕銘通
  報邱品誠關於周宥鑫（現改名周得祺，以下仍稱周宥鑫）及同
  行友人黃允力之動態，並要邱品誠直接弄二人，同日10時41分
  許，在桃園市○○區○○路000號凱悅KTV旁停車格，推由李浩傑駕
  駛車牌號碼0000-00號自用小客車衝撞周宥鑫及同行友人黃允
  力後，並旋持電擊棒電擊黃允力致其無力反抗，復推由邱品誠
  發放刀、棒，邱品誠、董文呈、林益樟、田家安持刀、邱垂良
  、李浩傑、林哲宇、張紘銘、張新政持棍棒及范振唐以手指虎
  等器械當街毆、砍周宥鑫及黃允力，……幸因周宥鑫、黃允力（
  按：以下合稱「告訴人2人」）逃離該處緊急送醫救治，始未
  發生殺人之結果而未遂」等情（見原判決第6至7頁）；並於理
  由說明：「被告邱品誠等15人與其他真實姓名年籍不詳之成年
  男子間就殺人未遂，係在合同之不確定殺人故意範圍內各自分
  擔犯行，有犯意聯絡及行為分擔，為共同正犯」等旨（見原判
  決第37頁）。
⑴上引事實欄三所載參與此部分犯行者，除上訴人等14人外，連
  同范振唐、吳柏宏共計16人，另有「真實姓名年籍不詳之男子
  」（見原判決第6頁），參諸原判決理由甲、壹、二敘稱「邱
  品誠等15人及吳柏宏」等語（見原判決第7頁），原判決所稱
  「邱品誠等15人」應不包括吳柏宏。乃上引理由竟謂「邱品誠
  等15人」僅與「其他真實姓名年籍不詳之成年男子」間成立共
  同正犯，似以事實欄三之犯行與吳柏宏無關。又該理由所稱「
  其他真實姓名年籍不詳之成年男子」，究係何指？與上引事實
  欄三所載之「真實姓名年籍不詳之男子」是否係指同一人或同
  數人？既係年籍不詳，則究係成年人或少年？亦非無疑。原判
  決事實及理由就此殺人未遂部分之共犯係指何人？是否有少年
  參與？前後認定既不一致，亦不明確，事實與理由顯有不相適
  合之矛盾，原審未予詳查，於事實明白認定，並於理由說明其
  憑以認定之證據，非無調查未盡及判決理由不備之違誤。
⑵就上訴人等14人關於此部分具有殺人之不確定故意之犯意聯絡
  乙節，原判決除理由欄乙、參、一、㈡、⒉⑵中論斷邱品誠與簡
  奕銘之通話譯文中，邱品誠有告知「直接弄他們」，並認「弄
  」一字，有做或負面手段進行特定事件之意，簡奕銘應能預見
  邱品誠想做掉告訴人2人（見原判決第27至28頁）；以及理由
  欄乙、參、一、㈢、⒉引張紘銘於偵查中具結稱：邱品誠聯繫到
  場時，伊問要幹嘛，他說給他死等語，認邱品誠有殺人之不確
  定故意（見原判決第29頁），即以簡奕銘、張紘銘分別於與邱
  品誠提及「直接弄他們」或「給他死」時有殺人之不確定故意
  外，其餘上訴人究係自何時起具有共同殺人之不確定故意之犯
  意聯絡？或係何時有共謀？未據原判決明白認定、詳細記載，
  事實欠明，理由之論述即失依據，自無從判斷其適用法律是否
  正確。
⑶上引事實欄三就黃顥翔、張志騏、陳將誌、唐子浩、吳柏宏及
  真實姓名年籍不詳之男子對此殺人未遂犯行究有何行為之分擔
  ？並無任何記載及說明。而原判決理由欄乙、參、一、㈡、⒊雖
  記載：「……被告田家安、張紘銘、張志騏3人均有持械；被告
  陳將誌以腳踢人；被告黃顥翔及張新政即便在場未持武器，但
  以告訴人2人遭撞及殺傷之情狀，黃顥翔、張新政親見告訴人2
  人遭毆砍之情狀卻仍在場不願離去或阻止或報警，在在可見上
  述被告田家安、張紘銘、張志騏、陳將誌之持械出手已有明示
  、黃顥翔及張新政在場至少亦有默示，而均有不確定殺人之犯
  意聯絡」（見原判決第28頁），然此除與事實記載不一外，就
  唐子浩、吳柏宏、真實姓名年籍不詳之男子（或「其他真實姓
  名年籍不詳之男子」）究係如何參與此部分犯罪、各自分擔何
  種行為？仍未說明其所憑之證據及認定之理由，而有理由不備
  及與事實矛盾之違誤。
⒉依卷內資料，邱垂良於原審審判期日雖未到庭，惟其原審辯護
  人於對檢察官上訴之答辯部分為其答稱：「上訴無理由。餘如
  庭呈辯護意旨狀」（見原審卷三第329至330頁），且於辯論時
  亦稱：「詳如今天庭呈之辯護意旨狀所載」（見原審卷三第42
  2頁），而依其庭呈之刑事辯護意旨狀所載：「……二、被告（
  按：指邱垂良，下同）並無起訴書犯罪事實㈥所指之殺人行為
  ，縱認被告當日有攻擊行為，亦僅有傷害之犯意，而非殺人，
  又本案被害人已於107年9月12日與被告達成和解，並於同年10
  月29日撤回傷害之告訴，是本件應為不受理判決，檢察官之上
  訴顯無理由，……」（見原審卷四第28頁）。邱垂良顯然否認事
  實欄三所載之殺人未遂犯行，並有所辯解，然原判決就此未置
  一詞，對邱垂良部分，自係未詳予調查及說明論述，遽論以殺
  人未遂罪刑，有理由欠備之違法。
㈡行為人基於單一之犯意，於同時、同地或密切接近之時、地，
  實行數行為，而數行為間具有行為局部之同一性，或其行為著
  手實行階段可認為同一者，倘係侵害同一之法益，各行為之獨
  立性極為薄弱，依一般社會健全觀念，在時間差距上，難以強
  行分開，在刑法評價上，以視為數個舉動之接續施行，合為包
  括之一行為予以評價，較為合理者，應論以接續犯，為包括之
  一罪；果被害人雖有數人，然其行為僅有一個，侵害不同被害
  人又出於同一個意思活動，而與刑法第55條所定一行為觸犯數
  罪名之要件相侔，則應成立想像競合犯。如行為人非基於單一
  之犯意，而先後實行數行為，每一前行為與次行為，依一般社
  會健全觀念，在時間差距上，可以區隔，在刑法評價上，各具
  獨立性，且侵害之法益並非同一，應依數罪併罰之規定，予以
  分論併罰。依事實欄三所載，上訴人等14人既係基於殺人之不
  確定故意之犯意聯絡，同時、地殺害告訴人2人而未遂（見原
  判決第6頁），如果無訛，告訴人2人係不同之生命法益，則上
  訴人等14人此部分所為，究係屬接續犯？想像競合犯？抑或應
  予分論併罰？仍不無研酌之餘地。原判決未就此攸關法律正確
  適用之重要事項進一步調查、審酌，即遽認上訴人等14人就此
  部分係屬接續犯，非無速斷，難謂允當。
從而，上訴人等14人之上訴意旨執以指摘原判決關於事實欄三
  殺人未遂部分違背法令，尚非全無理由。而第三審法院應以第
  二審判決所確認之事實為判決基礎，原判決上述違背法令情形
  ，已影響於事實之確定，本院無從據以為裁判，應認原判決對
  上訴人等14人關於事實欄三之殺人未遂部分有撤銷發回更審之
  原因。至上訴人等14人關於事實欄三另被訴競合犯毀損罪嫌部
  分，業據第一審諭知不受理及原審諭知不另為不受理判決，此
  部分依修正後之刑事訴訟法第348條第1項、第2項、刑事訴訟
  法施行法第7條之13等規定意旨，應不屬上訴人等14人上訴範
  圍內，而已確定，自不在應發回之列，附此敘明。　
貳、上訴駁回（邱品誠就事實欄二、邱垂良就事實欄一之㈡、黃
    顥翔就事實欄一之㈠、㈡、二之上訴）部分：
按刑事訴訟法第376條第1項所列各款之案件，除有該項但書情
  形，其經第二審判決者，不得上訴於第三審法院，法有明文。
查：
㈠原判決維持第一審關於⑴邱品誠就事實欄二部分，依想像競合犯
  之例，從一重論處其共同犯修正前刑法第277條第1項之傷害罪
  刑（一行為觸犯傷害罪、毀損罪，處有期徒刑2年）之判決。⑵
  邱垂良就事實欄一之㈡部分，論處其共同犯毀損他人物品罪刑
  （處有期徒刑4月，如易科罰金，以新臺幣1千元折算1 日；另
  涉犯刑法第305條部分不另為無罪之諭知）。⑶黃顥翔就①事實
  欄一之㈠部分，論處其共同犯恐嚇取財未遂罪刑（處有期徒刑8
  月）；②事實欄一之㈡部分，論處其共同犯毀損他人物品罪刑（
  處有期徒刑10月；被訴刑法第305條部分不另為無罪之諭知）
  ；③事實欄二部分，依想像競合犯之例，從一重論處其共同犯
  修正前刑法第277條第1項之傷害罪刑（一行為觸犯傷害罪、毀
  損罪，處有期徒刑2年）之判決。駁回邱品誠、邱垂良、黃顥
  翔分別就上開各部分在第二審之上訴。
㈡核此等部分，係分屬刑事訴訟法第376條第1項第1款、第6款所
  列之案件；依上開說明，既經原審及第一審均為有罪判決（部
  分不另為無罪諭知），自不得上訴於第三審法院。
綜上，邱品誠對原判決關於事實欄二部分；邱垂良對原判決關
  於事實欄一之㈡部分；黃顥翔對原判決關於事實欄一之㈠、㈡、
  二部分提起上訴，顯均為法所不許，應俱予駁回。
據上論結，應依刑事訴訟法第397條、第401條、第395條前段，
判決如主文。
中　　華　　民　　國　　111 　年　　11　　月　　3 　　日
                  刑事第四庭審判長法　官  林  立  華
                                  法　官  謝  靜  恒
                                  法　官  林  瑞  斌
                                  法　官  王  敏  慧
                                  法　官  李  麗  珠
本件正本證明與原本無異
                                  書記官
中　　華　　民　　國　　111 　年　　11　　月　　8 　　日